臺灣南投地方法院民事判決
110年度訴字第116號
原      告  劉翠娥    
訴訟代理人  何孟炤    
被      告  南投縣政府
法定代理人  林明溱    
訴訟代理人  張國楨律師
上列當事人間保護占有事件，本院於民國110年11月4日言詞辯論
終結，判決如下：
    主      文
原告之訴駁回。 
訴訟費用由原告負擔。
    事實及理由
壹、程序事項
　　按土地所有權人依民法第767條第1 項請求事件，性質上屬
    私法關係所生之爭議，其訴訟應由普通法院審判，縱兩造攻
    擊防禦方法涉及公法關係所生之爭議，亦不受影響；倘原告
    係本於土地所有權，依民法第767條第1項前段及中段規定，
    起訴請求國家機關刨除柏油路面並返還土地，核其性質，屬
    私法關係所生之爭議，其訴訟應由普通法院審判，縱兩造攻
    擊防禦方法涉及公用地役關係存否之公法關係爭議，亦不受
    影響（司法院大法官釋字第758號解釋意旨參照）。經查：
    原告主張其為坐落南投縣○○鎮○○○段000地號土地（下稱系爭
    土地）之所有權人，依民法第767條第1項前段及中段規定，
    起訴請求被告除去對系爭土地之妨害，並返還系爭土地，核
    屬私法關係所生之爭議，應由本院審判，至其主張原因事實
    固涉及公用地役關係存否之公法關係爭議，仍不影響本院之
    審判權。
貳、實體事項
一、原告主張略以：
  ㈠原告為系爭土地之所有權人，並在系爭土地上搭設圍籬（下
    稱系爭圍籬）。被告於民國109年3月16日以府土工字第1090
    061088號、109年12月10日以府工土字第1090283142號等2函
    文（下合稱系爭函文）認定坐落系爭土地上之御史里僑光街
    71巷土地（下稱系爭巷道），符合公共道路之定義，與系爭
    土地間具有公用地役關係存在；並使南投縣草屯鎮公所（下
    稱草屯鎮公所）於110年1月16日拆除系爭圍籬。然而，系爭
    函文之認定，與司法院大法官釋字第400號解釋就既成道路
    之闡釋不相符合，且與原告及訴外人陳新得間於108年3月7
    日以本院南投簡易庭108年度投簡字第84號所達成和解（下
    稱系爭和解）之內容牴觸，而有違誤。
　㈡被告以系爭函文認定系爭土地為公共道路，為違法行政處分
    ，乃對原告所有權之妨害；被告使草屯鎮公所拆除系爭圍籬
    ，以供用路人通行，乃對系爭土地之無權占用；爰依民法第
    767條第1項規定之所有權妨害除去請求權及所有物占有返還
    請求權，提起本件訴訟，並聲明：被告應將關於「系爭土地
    上有公用地役關係」之認定（即系爭函文) 撤銷；並將系爭
    土地返還原告。
二、被告抗辯略以：
  ㈠系爭函文之性質，乃行政處分，原告對行政處分不服，應循
    序提起行政訴訟救濟，尚非提起民事訴訟。系爭巷道供公眾
    通行迄今至少已逾20年，為公共道路，與系爭土地間具有公
    用地役關係；系爭和解之性質，乃原告與陳新得所達成之訴
    訟上和解，自不能拘束當事人以外之人即被告；是系爭函文
    之認定，並未違法。
　㈡系爭巷道之管理機關，為草屯鎮公所；系爭圍籬之拆除，乃
    該所依法所為，非被告所為，且被告亦無在系爭巷道鋪設路
    面或為其他占用行為。並聲明：如主文第1項所示。
三、本院之判斷：
　㈠原告主張其為系爭土地之所有權人，並在系爭土地上搭設系
    爭圍籬。被告於109年3月16日、109年12月10日以系爭函文
    認定坐落系爭土地上之系爭巷道，符合公共道路之定義；草
    屯鎮公所於110年1月16日拆除系爭圍籬；且與原告及陳新得
    間於108年3月7日以本院南投簡易庭108年度投簡字第84號所
    達成系爭和解等事實，為被告所未爭執，並有其所提出之系
    爭函文、系爭和解、草屯鎮公所110年1月11日草鎮工字第11
    00000669號函、系爭土地之土地登記第一類謄本在卷可稽（
    見本院卷第19至33、79至81頁），且有被告所提出與系爭巷
    道經認定為公用道路暨系爭圍籬遭拆除之相關卷宗資料存卷
    可考（見本院卷第133至252頁），自堪信為真實。
　㈡按所有人對於妨害其所有權者，得請求除去之，民法第767條
    第1項中段固有明文，乃「所有權妨害除去請求權」。惟按
    人民因中央或地方機關之違法行政處分，認為損害其權利或
    法律上之利益，經依訴願法提起訴願而不服其決定，或提起
    訴願逾3個月不為決定，或延長訴願決定期間逾2個月不為決
    定者，得向行政法院提起撤銷訴訟，行政訴訟法第4條第1項
    定有明文。可知，所有人之所有權遭他人妨害時，固得依前
    開民法規定，向民事法院依民事訴訟程序訴請除去該妨害，
    惟因行政處分之撤銷權限，屬行政機關（含原處分機關、訴
    願機關）、行政法院之職權，尚非前開民法所定所有權妨害
    請求權能所允許之除去妨害方法；是以，所有人認其所有權
    遭行政處分妨害，欲向法院請求將行政處分撤銷者，自應透
    過行政（撤銷）訴訟程序加以救濟，尚非依前開民法所定所
    有權妨害請求權，透過民事訴訟程序請求將行政處分撤銷或
    命國家機關將行政處分撤銷之。
　㈢次按行政處分除具有無效事由而自始不生效力外，於未經撤
    銷、廢止、因其他事由而失其效力前，其效力繼續存在（存
    續力）；是以，一有效之行政處分，如未經相對人於法定期
    間內提起行政爭訟，即因不得再行爭訟，而發生形式確定力
    （不可爭力），則原處分機關以外之國家機關（包括法院）
    ，除為有權撤銷該處分之機關外，均應尊重該行政處分，並
    以之為行為之基礎，否則不啻就已具形式確定力之行政處分
    重啟爭訟程序，而有害於法秩序之安定，此乃「行政處分之
    構成要件效力」（最高行政法院107年度判字第678、208號
    判決意旨參照）；亦即，基於行政處分存續力所生之構成要
    件效力及確認效力，無審查行政處分合法性權限之法院，即
    應受有效行政處分之拘束（最高法院108年度台上字第2029
    號判決意旨參照）。復按和解成立者，與確定判決有同一之
    效力，民事訴訟法第380條固定有明文；惟按當事人間成立
    之訴訟上和解，與確定判決有同一之效力，亦兼有私法上和
    解之性質，惟於法不能拘束非當事人之第三人（最高法院71
    年度台上字第1009號判決意旨參照）。
　㈣經查：原告主張被告以系爭函文認定系爭土地為公共道路，
    與司法院大法官釋字第400號解釋就既成道路之闡釋不符，
    且與系爭和解之內容牴觸，為違法行政處分，乃對原告所有
    權之妨害等等，縱認為真實，然而，揆諸前開說明，行政處
    分之撤銷，尚非前開民法所定所有權妨害請求權之權能所及
    暨所允許之除去妨害方法；再者，系爭函文之作成，未見有
    何行政程序法第111條各款所示之無效事由或一般人一望即
    知之重大明顯瑕疵，亦非當然無效之行政處分，於撤銷或因
    其他原因失效前，仍屬有效，具有存續力所生之構成要件效
    力及確認效力，除以該處分為訴訟標的之行政訴訟法院，得
    加以審認其合法性外，本院尚不能否認該處分之效力，自不
    容透過本件訴訟，爭執該處分之合法性；況且，系爭和解之
    當事人，僅為原告及陳新得，不包括被告，系爭和解縱有與
    確定判決同一之效力，被告亦非該效力所及之人。從而，原
    告主張依前開民法所定所有權妨害除去請求權，請求被告應
    將關於「系爭土地上有公用地役關係」之認定（即系爭函文
    ) 撤銷，自屬無據。
　㈤按所有人對於無權占有或侵奪其所有物者，得請求返還之，
    民法第767條第1項前段定有明文，乃「所有物返還請求權」
    。次按當事人主張有利於己之事實者，就其事實有舉證之責
    任，民事訴訟法第277條本文定有明文。再按請求返還所有
    物之訴，應以現在占有該物之人為被告，如非現在占有該物
    之人，縱令所有人之占有係因其人之行為而喪失，仍不得本
    於物上請求權對非現占有人請求返還所有物；又被告既否認
    其現在占有之事實，即應由原告就所主張被告占有之事實負
    舉證責任，如不能證明時，應認原告之請求為無理由（最高
    法院104年度台上字第942號判決意旨參照）。
　㈥經查：原告主張被告使草屯鎮公所拆除系爭圍籬，以供用路
    人通行，乃對系爭土地之無權占用等等，為被告所否認，是
    原告應就「被告為系爭土地現占有人」之事實，負舉證責任
    。然而，系爭圍籬為草屯鎮公所拆除之事實，已認定如前；
    原告就其主張係被告使草屯鎮公所拆除，以將系爭巷道供用
    路人通行等節，未提出足使本院信其為真實之相關證據；是
    以，縱認將系爭圍籬拆除，以將系爭巷道供用路人通行之行
    為，可認屬占用系爭土地之行為，亦難認係被告所為。再者
    ，原告復未主張被告有何其他足認屬占用系爭土地之行為存
    在。從而，尚難認被告為系爭土地之現占有人，是原告主張
    依前開民法所定所有物返還請求權，請求被告應將系爭土地
    返還，亦屬無據。
四、綜上所述，原告依民法第767條第1項中段、前段規定，請求
    被告應將關於「系爭土地上有公用地役關係」之認定（即系
    爭函文) 撤銷，及將系爭土地返還原告，為無理由，應予駁
    回。
五、本件事證已臻明確，原告其餘之攻擊方法及舉證，經本院審
    酌後，認均不足以影響本判決之結果，毋庸一一論列，併此
    敘明。
六、訴訟費用負擔之依據：民事訴訟法第78條。
中    華    民    國   110    年   12     月     2    日
                  民事第二庭  法  官  葉峻石
以上正本係照原本作成。
如對本判決上訴，須於判決送達後20日內向本院提出上訴狀。如
委任律師提起上訴者，應一併繳納上訴審裁判費。
中    華    民    國   110    年   12     月     2    日
                              書記官  沈柏樺